【裁判字號】    99,抗,105
【裁判日期】    990429
【裁判案由】    逕行搜索之事後陳報
【裁判全文】
臺灣高等法院高雄分院刑事裁定           99年度抗字第105號
    抗  告  人  臺灣高雄地方法院檢察署檢察官
    受  搜索人  得利通交通有限公司
上列抗告人因受搜索人涉嫌違反毒品危害防制條例案件，抗告人
逕行搜索，不服臺灣高雄地方法院中華民國99年4 月8 日裁定（
99年度急搜字第13號），提起抗告，本院裁定如下：
    主  文
原裁定關於在臺北縣林口鄉○○路○段二二五巷十六號逕行搜索
部分撤銷，發回臺灣高雄地方法院。
    理  由
一、本件抗告意旨略以：(一)原審以本件逕行搜索，雖扣得愷他命
    1 箱（毛重共10.5公斤）、夾藏愷他命之塑膠粒2 箱、塑膠
    粒8 箱等物，然因未陳報足資釋明合於刑事訴訟法第131 條
    第2 項有關得以逕行搜索之事證，而撤銷逕行搜索之陳報，
    固非無見。然按刑事訴訟法第131 條第2 項規定：檢察官於
    偵查中確有相當理由認為認為情況急迫，非迅速搜索，24小
    時內證據有偽造、變造、湮滅或隱匿之虞者，得逕行搜索或
    指揮檢察事務官、司法警察官或司法警察執行搜索，並層報
    檢察長。(二)本件扣得之愷他命1 箱（毛重共10.5公斤）係以
    混同夾藏在塑膠粒紙箱方式，透過航空貨運方式寄送至位於
    臺北縣林口鄉○○路○段225 巷16號之得利通交通有限公司
    倉庫內，此有現場查獲照片在卷可憑，之後再自該公司倉庫
    寄送上開愷他命1 箱至收貨人張崗明位於南投市○○路53巷
    32號4 樓，且依犯罪嫌疑人張文謹所使用之0000000000號行
    動電話於99年3 月29日9 時27分之通訊監察譯文所示，張文
    謹向得利通交通有限公司業務人員表示：「我的貨如果不要
    直接轉出去，直接去公司領可以嗎？」、「我的貨是從廣州
    那邊寄的，23號左右進艙」、「直接領貨是去林口領嗎？」
    「林口粉寮路那」、「你有確定要去領了嗎」、「對啊就還
    沒有到，因為我們這邊送之前會跟你們確認送貨地址」、「
    有看到這個貨我再通知你」等語，依上開通訊監察譯文所示
    ，犯罪嫌疑人張文謹於前揭愷他命1 箱運抵臺灣後，將親自
    前往得利通公司倉庫領取，而非由得利通公司再以貨運方式
    配送至收貨人張崗明位於南投市○○路53巷32號4 樓收件地
    點，為適時成功攔截前揭愷他命1 箱，以免遭張文謹或其他
    犯罪嫌疑人迅速將之提領隱匿，依通訊監察譯文研判，倘再
    向法院申請搜索票前往臺北縣林口鄉○○路○段225 巷16號
    執行搜索，上開愷他命極有可能將遭隱匿，故有相當理由認
    為情況急迫，非迅速搜索，24小時內扣案愷他命1 箱將遭隱
    匿，故依刑事訴訟法第131 條第2 項規定指揮司法警察執行
    逕行搜索。原裁定認陳報逕行搜索之事證不足，容有誤會，
    為此提起抗告，請求將原裁定撤銷，更為適法之裁定云云。
二、原裁定意旨略以：(一)按搜索，應用搜索票，刑事訴訟法第12
    8 條第1 項定有明文；又同法第131 條第1 項規定：「有左
    列情形之一者，檢察官、檢察事務官、司法警察官或司法警
    察，雖無搜索票，得逕行搜索住宅或其他處所：1.因逮捕被
    告、犯罪嫌疑人或執行拘提、羈押，有事實足認被告或犯罪
    嫌疑人確實在內者，2.因追躡現行犯或逮捕脫逃人，有事實
    足認現行犯或脫逃人確實在內者，3.有明顯事實足信為有人
    在內犯罪而情形急迫者」；第2 項規定：「檢察官於偵查中
    確有相當理由認為情況急迫，非迅速搜索，24小時內證據有
    偽造、變造、湮滅或隱匿之虞者，得逕行搜索，或指揮檢察
    事務官、司法警察官或司法警察執行搜索，並層報檢察長」
    ；第3 項規定：「前2 項搜索，由檢察官為之者，應於實施
    後3 日內陳報該管法院；由檢察事務官、司法警察官或司法
    警察為之者，應於執行後3 日內報告該管檢察署檢察官及法
    院，法院認為不應准許者，應於5 日內撤銷之」，故需在合
    於上開規定之緊急情形下，始得逕行搜索，且如由檢察官為
    搜索或指揮為搜索，應由檢察官於實施後3 日內陳報該管法
    院，如由檢察事務官、司法警察官、司法警察為搜索，則應
    由檢察事務官、司法警察官、司法警察於執行後3 日內報告
    該管檢察署檢察官及法院。(二)依法務部調查局臺北縣調查站
    所製作之搜索扣押筆錄雖記載，依檢察官口頭指揮，於民國
    99年4 月1 日10時20分起至同日11時30分止，在位於臺北縣
    林口鄉○○路○段225 巷16號之得利通交通有限公司設立處
    逕行搜索，扣得愷他命1 箱（毛重共10.5公斤）、夾藏愷他
    命之塑膠粒2 箱、塑膠粒8 箱等物，但陳報人並未陳報足資
    釋明合於上開得逕行搜索之事證，該搜索之陳報自不應准許
    ，而應予以撤銷。
三、按刑事訴訟之目的，固在發現真實，藉以維護社會安全，然
    其手段仍應合法純潔、公平公正，以保障人權；因此對於身
    體、住宅之搜索，為嚴重侵犯人民身體自由、居住安寧、隱
    私及財產權之行為，故執行搜索時，自應嚴格遵守刑事訴訟
    法之規定，不得逾越必要之程度，始符該法保障人民不受非
    法及不當搜索之本旨。刑事訴訟法第131 條於91年2 月8 日
    修正，關於緊急搜索包括對人的緊急搜索與對物的搜索，即
    指1.逮捕被告或執行拘提羈押，2.追躡現行犯或逮捕脫逃人
    ，3.有事實足信有人在內犯罪而情形急迫者，與證據有偽造
    、湮滅或隱匿之虞者，並規定事後陳報制度，由檢察官為之
    者，應於實施後三日內陳報該管法院，如由檢察事務官、司
    法警察官、司法警察為之者，應於5 日內陳報該管檢察署檢
    察官及法院。法院認為不應准許者，應於5 日內撤銷之。同
    時規定如未依期限規定陳報法院，或經法院撤銷者，審判時
    法院得宣告所扣得之物不得作為證據。因此法院就緊急搜索
    ，其審查內容包括：(1)相當理由之審查：應審查實質上是否
    具備相當理由得發現證據；(2)緊急條件之審查：是否確有情
    況急迫之事實致不能於搜索前取得搜索票（即令狀例外）；
    (3)陳報期間之審查：如不具上揭二條件之一時，法院應認與
    緊急搜索之要件不符，予以撤銷（最高法院93年台上字第69
    47號意旨參照）。又法務部92年9 月4 日發佈修正之「檢察
    機關實施搜索扣押應行注意事項」第18點規定：「檢察官依
    本（刑事訴訟）法第131 條第2 項為逕行搜索時，應以具有
    相當理由顯示其情況急迫，且如不實施搜索，證據在24小時
    內有遭偽造、變造、湮滅或隱匿之危險情形，而無法及時向
    法院聲請搜索票者為限。此所謂『相當理由』，應依當時情
    況是否急迫、犯罪證據是否存在、是否有立即實施搜索之確
    實必要等情審慎衡量判斷之」。
四、經查：本件檢察官係因指揮執行人員逕行搜索位於臺北縣林
    口鄉○○路○段225 巷16號之得利通交通有限公司設立處，
    而依刑事訴訟法第131 條第3 項所為之事後陳報，該逕行搜
    索之情形屬刑事訴訟法第131 條第2 項對物之逕行搜索，其
    目的係為保全證據，是本案上開搜索部分之要件是否符合，
    茲予論述如下：
  (一)關於搜索過程及陳報程序方面：本件抗告人向原審法院為逕
    行搜索之事後陳報，業已提出：1.法務部調查局台北縣調查
    站99年4 月1 日搜索扣押筆錄暨扣押物品目錄表1 份（執行
    處所：臺北縣林口鄉○○路○段225 巷16號，受搜索人：得
    利通交通有限公司）；2.99年4 月1 日扣押物品收據1 份（
    執行處所：臺北縣林口鄉○○路○段225 巷16號）；3.99年
    3 月31日聯強航空貨運承攬有限公司貨物簽收單1 份；4.在
    臺北縣林口鄉○○路○段225 巷16號起出之愷他命10.5公斤
    ，有照片6 張、毒品初步鑑驗報告單1 份；5.通聯調閱查詢
    單1 份及監聽譯文；6.法務部調查局南機組偵查報告1 份；
    7.檢察官99年4 月2 日簽呈1 份等資料為證。抗告人於99年
    4 月1 日指揮警方逕行搜索後，業依規定於3 日內之99年4
    月2 日向原審法院陳報，有臺灣高雄地方法院檢察署99年4
    月2 日雄檢惠光99監378 字第40449 號函上原審法院之收狀
    章戳可稽，依法並無不合。
  (二)關於相當理由部分：查受搜索人得利通交通有限公司係因偵
    查機關偵查「吳佳貞等不法毒品集團案件」案件，經警從電
    話監聽內容得知，而於99年4 月1 日10時20分許，在臺北縣
    林口鄉○○路○段225 巷16號「得利通交通有限公司」，查
    獲寄件人張崗明寄送之塑膠粒10箱之快遞物品所藏匿之愷他
    命毒品之犯罪情事，但該電話監聽之內容並未提及「毒品之
    運送」，且談論之內容僅涉及「價錢」、「製造」等情，故
    從卷附之電話監聽譯文無從得知所運送者係毒品，是以本案
    緊急搜索之地點似無相當理由可信有犯罪證據存在其內，此
    部分尚須由抗告人加以補正。
  (三)關於緊急條件部分：依犯罪嫌疑人張文謹所使用之00000000
    00號行動電話於99年3 月29日9 時27分之通訊監察譯文所示
    ，張文謹向得利通交通有限公司業務人員表示：「我的貨如
    果不要直接轉出去，直接去公司領可以嗎？」、「我的貨是
    從廣州那邊寄的，23號左右進艙」、「直接領貨是去林口領
    嗎？」「林口粉寮路那」、「你有確定要去領了嗎」、「對
    啊就還沒有到，因為我們這邊送之前會跟你們確認送貨地址
    」、「有看到這個貨我再通知你」等語，有通訊監察譯文1
    件附於偵查卷足憑，依上開通訊監察譯文所示，犯罪嫌疑人
    張文謹於前揭愷他命1 箱運抵臺灣後，將親自前往得利通公
    司倉庫領取，而非由得利通公司再以貨運方式配送至收貨人
    張崗明位於南投市○○路53巷32號4 樓收件地點，故此時抗
    告人若再向法院申請搜索票前往臺北縣林口鄉○○路○段22
    5 巷16號執行搜索，上開愷他命極有可能將遭隱匿，故口頭
    指揮法務部調查局台北縣調查站人員於99年4 月1 日10時20
    分起至同日11時30分止，在位於臺北縣林口鄉○○路○段22
    5 巷16號之得利通交通有限公司設立處逕行搜索，並扣得愷
    他命1 箱（毛重共10.5公斤）、夾藏愷他命之塑膠粒2 箱、
    塑膠粒8 箱等物，有上開所示之搜索扣押筆錄等書證可憑，
    因而於電話中指示執行人員實施逕行搜索，並經執行人員確
    認後，即予以實施逕行搜索，應認本案情況急迫，若無迅速
    搜索，24小時內證據恐有湮滅或隱匿之虞，遂指揮執行人員
    對上開處所逕行搜索，衡情於法尚無不合。
五、綜上所述，抗告人雖已釋明有「其情況急迫，且如不實施搜
    索，證據在24小時內有遭偽造、變造、湮滅或隱匿之危險情
    形，而無法及時向法院聲請搜索票」之情形，但對於為何有
    「相當理由」認為前往逕行搜索之地點藏有物品部分所提出
    之資料尚不足以顯示符合該要件，故原審法院以抗告人指揮
    執行人員對於受搜索人得利通交通有限公司，位於臺北縣林
    口鄉○○路○段225 巷16號之逕行搜索，不符合刑事訴訟法
    第131 條第2 項逕行搜索之要件，而裁定將該部分逕行搜索
    之程序撤銷，抗告人尚須補正資料以釋明。職是，抗告人抗
    告意旨，指摘原裁定關於將逕行搜索之程序撤銷部分為不當
    ，洵有理由，本院爰將原裁定該部分予以撤銷，發回原審法
    院另予適法之處理。至原裁定駁回部分，因未據抗告而確定
    ，核此敘明。
六、據上論結，應依刑事訴訟法第413 條，裁定如主文。
中    華    民    國    99    年    4     月    29    日
                  刑事第二庭    審判長法  官  林正雄
                                      法  官  陳啟造
                                      法  官  黃壽燕
以上正本證明與原本無異。
不得再抗告。
中    華    民    國    99    年    4     月    29    日
                                      書記官  戴志穎

司法院資訊處製作；財團法人民間司法改革基金會備份。
